臺灣臺南地方法院民事判決　　　　　　100年度家訴字第331號
原　　　告　花旗(台灣)商業銀行股份有限公司
法定代理人　管國霖
訴訟代理人　蘇其昌
被　　　告　魏謙秀
　　　　　　莊丕穎
上列當事人間請求宣告改用分別財產制事件，本院於民國100年9
月26日言詞辯論終結，判決如下：
    主      文
被告魏謙秀與被告莊丕穎應改用夫妻分別財產制。
訴訟費用新臺幣仟元由被告負擔。
    事實及理由
一、本件被告二人經合法通知，未於言詞辯論期日到場，核無民
    事訴訟法第386條所列各款情形，爰依原告聲請由其一造辯
    論而為判決。
二、原告主張：
  (一)訴外人莊丕芳前向原告申辦貸款，並邀被告魏謙秀擔任連帶
    保證人，因尚積欠本金、利息及違約金未清償，經原告數次
    向被告魏謙秀催索，其均置之不理，拒不償還上開債務，原
    告乃聲請鈞院對被告魏謙秀強制執行，惟執行無效並發還鈞
    院民國100年4月7日南院龍100司執北字第6147號債權憑證；
    原告另向國稅局調閱被告魏謙秀之財產所得資料，發現被告
    魏謙秀名下財產顯不足清償其積欠原告之債務。
  (二)按夫妻未以契約訂立夫妻財產制者，除本法另有規定外，以
    法定財產制，為其夫妻財產制，民法第1005條定有明文；又
    債權人對於夫妻一方之財產已為扣押，而未得受清償時，法
    院因債權人之聲請，得宣告改用分別財產制，民法第1011條
    定有明文，所謂未得受清償，包括全無可扣押之物或扣押之
    物數量不足，及所扣押之財產不足清償該為扣押之債權人債
    權等情形，最高法院89年度台上字第854號判決意旨足資參
    照。本件被告二人婚姻關係現仍存續中，其等婚後未向法院
    辦理夫妻分別財產制契約登記，是被告二人間之夫妻財產制
    自為法定財產制，被告魏謙秀之財產既不足清償所欠原告債
    務，原告自得依民法第1011條之規定提起本件訴訟。
  (三)對被告二人提出之答辯，陳述略以：原告之訴訟代理人蘇其
    昌於75年自東吳大學法律系畢業，目前於名豐資產管理股份
    有限公司從事法務工作，本件係受原告委任處理房貸催討事
    宜；原告不能認同被告所謂本件無起訴必要之辯詞，原告起
    訴前曾以電話聯繫被告，請其與原告和解、協商，然被告均
    不予理會，故原告不得已才提起本件訴訟。
  (四)聲明：如主文所示。
三、被告二人未於言詞辯論期日到庭，惟據其等所提答辯狀之聲
    明、陳述略以：
  (一)對於原告請求將被告二人之夫妻財產制改為分別財產制之訴
    訟標的主張均不爭執，並均逕行認諾。
  (二)按被告對於原告關於訴訟標的之主張逕行認諾，並能證明其
    無庸起訴者，訴訟費用，由原告負擔；勝訴人之行為所生之
    費用，非為伸張或防衛權利所必要者，法院得酌量情形，命
    勝訴之當事人負擔其全部或一部，民事訴訟法第80條、第81
    條第1款分別定有明文。原告固得依民法第1011條之規定，
    請求宣告將被告魏謙秀、莊丕穎之夫妻財產制由法定財產制
    改為分別財產制，但依民法第1017條、第1018條、第1023條
    之規定，法定財產制中，夫妻之財產係各自所有、管理、使
    用、收益及處分，夫妻之債務亦各自付清償之責；而依民法
    第1044條、第1046條之規定，分別財產制中，夫妻各保有其
    財產之所有權，各自管理、使用、收益及處分，夫妻之債務
    亦各自負清償之責，故不論係法定財產制或分別財產制之上
    開法律效果均屬相同，況被告魏謙秀現已無任何財產可清償
    原告，而被告莊丕穎名下之不動產則係被告莊丕穎所有，此
    為原告所自認，被告魏謙秀及被告莊丕穎各自所有之財產已
    相當清楚，若將法定財產制改為分別財產制，被告莊丕穎名
    下之不動產仍係被告莊丕穎所有，不可能成為被告魏謙秀所
    有，原告仍無受償之可能，則原告提起本訴並無經濟上之實
    益，原無庸起訴，其起訴亦非為伸張或防衛權利所必要，而
    被告二人又均逕行認諾，更見原告起訴僅係訴訟策略，欲藉
    此困擾被告二人而已，若原告懷疑被告魏謙秀尚有其他財產
    ，亦應另行查明，並非以如此「亂槍打鳥」、「矇眼射箭」
    之方式來得知。現全臺灣所有金融機構中亦極少有提起如此
    浪費司法資源之訴訟，則因此而產生之訴訟費用自係多餘，
    應由原告負擔，不應由被告二人負擔。若訴訟費用一律由敗
    訴者負擔，不啻鼓勵金融機構日後均提起如此毫無實益之訴
    訟？
  (三)又按未取得律師資格，意圖營利而辦理訴訟事件，除依法令
    執行業務者外，處一年以下有期從刑，得併科新臺幣3萬元
    以上15萬元以下罰金；非律師必須符合特定資格者始能擔任
    民事事件之訴訟代理人，有律師法第48條第1項及司法院訂
    頒之「民事事件委任非律師為訴訟代理人許可準則」第2條
    可參。依原告起訴狀所載，送達代收人李建昌之住址與原告
    之營業地址不同，且未冠上「律師」之頭銜，衡情應非原告
    之員工，亦非律師，故原告委任訴訟代理人出庭時，請查明
    訴訟代理人是否具有律師之證照或是否為原告之員工，若否
    ，請依法禁止其代理，並命原告另委任合格及合法之訴訟代
    理人。
  (四)聲明：
  1.認諾本件原告訴訟標的之請求。
  2.訴訟費用由原告負擔。
四、得心證之理由：
  (一)按夫妻未以契約訂立夫妻財產制者，除本法另有規定外，以
    法定財產制為其夫妻財產制，民法第1005條定有明文。次按
    債權人對於夫妻一方之財產已為扣押，而未得受清償時，法
    院因債權人之聲請，得宣告改用分別財產制，民法第1011條
    亦規定甚明。所謂未得受清償，包括全無可扣押之物或所扣
    押之物數量不足及所扣押之財產不足清償該為扣押之債權人
    債權等情形，最高法院89年度台上字第854號判決可資參照
    。此法條立法意旨，乃為貫徹物權法定主義及保護交易安全
    ，同時避免夫妻藉登記夫妻財產制之方式，逃避債權人之強
    制執行。
  (二)原告主張被告魏謙秀、莊丕穎為夫妻，婚姻關係現仍存續中
    ，其等婚後並未辦理夫妻財產制登記，應以法定財產制為夫
    妻財產制之事實，此據原告提出戶籍謄本、司法院夫妻財產
    登記資料網路查詢結果影本各1件為證，此一事實堪以認定
    。原告次主張訴外人莊丕芳前向伊申辦貸款，並邀被告魏謙
    秀擔任連帶保證人，因尚積欠本金、利息及違約金未清償，
    經伊聲請本院對被告魏謙秀強制執行，惟執行無效並發還本
    院100年4月7日南院龍100司執北字第6147號債權憑證，及被
    告魏謙秀財產不足清償所欠債務等事實，亦據提出本院100
    年4月7日南院龍100司執北字第6147號債權憑證、財政部臺
    灣省北區國稅局財產歸屬資料清單、財政部臺灣省北區國稅
    局99年度綜合所得稅各類所得資料清單各1件為證，且參本
    院依職權調取本院100年度司執字第6147號清償債務事件卷
    宗，依卷附100年4月7日南院龍100司執北字第6147號債權憑
    證所載，原告持向被告魏謙秀聲請強制執行之執行名義內容
    為：「債務人魏謙秀應於本命令送達後20日之不變期間內，
    向債權人給付新臺幣(下同)5,500,000元，及其中500,000元
    ，自84年5月10日起至清償日止，按年息百分之10.2計算之
    利息，暨自84年5月10日起至清償日止，在六個月以內者，
    按上開利率百分之10計算，超過六個月者按上開利率百分之
    20計算之違約金；又其中4,800,000元，自84年5月10日起至
    清償日止，按年息百分之10.2計算之利息，暨自84年5月10
    日起至清償日止，在六個月以內者，按上開利率百分之10計
    算，超過六個月者按上開利率百分之20計算之違約金；又其
    中200,000元，自84年5月28日起至清償日止，按年息百分之
    12.5計算之利息，暨自84年5月10日起至清償日止，在六個
    月以內者，按上開利率百分之10計算，超過六個月者按上開
    利率百分之20計算之違約金，並賠償程序費用103元。」而
    原告聲請執行之金額為：「債務人應連帶給付債權人4,253,
    965元，及自88年6月26日起至清償日止，按年息百分之10.2
    計算之利息，並自88年6月26日起至清償日止，按上開利率
    百分之20計算之違約金。」執行受償情形為：「(一)本件前經
    臺灣高雄地方法院87年執字第23098號執行債務人魏謙秀、
    莊陳明水財產結果，受償金額2,575,616元(其中96,533元為
    本件執行費用)。(二)本件執行債務人魏謙秀股票結果，於100
    年3月17日受償887,073元。」再參本院依職權調閱被告魏謙
    秀之稅務電子閘門財產所得調件明細表資料，被告魏謙秀於
    99年度之所得為3,736元，名下有汽車1部、投資9筆，財產
    總額690,410元；顯見被告魏謙秀之財產已不足清償對於原
    告之債務，而被告二人就原告本件訴訟標的之主張亦均不爭
    執，且予以認諾；綜此，堪信原告之主張為真實。
  (三)被告二人固辯稱其等就原告之主張均已認諾，且依民法規定
    ，法定財產制及分別財產制之法律效果均相同，若將法定財
    產制改為分別財產制，被告莊丕穎名下之不動產仍係被告莊
    丕穎所有，原告債權仍無受償之可能，原告提起本訴並無實
    益，本件訴訟費用應由原告負擔等語；惟按法定財產制關係
    消滅時，夫或妻現存之婚後財產，扣除婚姻關係存續所負債
    務後，如有剩餘，其雙方剩餘財產之差額，應平均分配；債
    務人怠於行使其權利時，債權人因保全債權，得以自己之名
    義，行使其權利，但專屬於債務人本身者，不在此限，民法
    第1030條之1第1項前段、第242條分別定有明文。本件被告
    魏謙秀與被告莊丕穎如經法院判決宣告應改用夫妻分別財產
    制確定，被告二人間之法定夫妻財產制關係將歸於消滅，被
    告魏謙秀即有權向被告莊丕穎請求夫妻剩餘財產分配，倘被
    告魏謙秀怠於行使此權利，原告亦得代位被告魏謙秀對被告
    莊丕穎主張剩餘財產分配請求權並據以受償，且96年5月23
    日修正民法第1030條之1時，將剩餘財產分配請求權為專屬
    權之規定刪除，立法理由之一即揭示係為避免民法第1009條
    、第1011條之規定喪失意義，以保障債權人之利益，則原告
    提起本件訴訟，非無實益，本件訴訟費用之負擔，自無民事
    訴訟法第80條或第81條第1款規定之情形，是被告二人辯稱
    原告提起訴訟並無實益，本件訴訟費用應由原告負擔等語，
    應不足採。至被告二人質疑原告起訴狀所載送達代收人李建
    昌非原告之員工，亦非律師，依法不得為訴訟代理人一情，
    查本件於100年9月26日行言詞辯論時，原告委任蘇其昌為訴
    訟代理人，而蘇其昌自陳於75年自東吳大學法律系畢業，目
    前於名豐資產管理股份有限公司從事法務工作，本件係受原
    告委任處理房貸催討事宜，有所提東吳大學75年6月75(大)
    字第27005號畢業證書影本、名豐資產管理股份有限公司名
    片、民事委任書各1份附卷可憑，依民事事件委任非律師為
    訴訟代理人許可準則第2條第1款之規定，蘇其昌得經審判長
    許可為原告之訴訟代理人，而本件經承審法官衡酌訴訟代理
    人之學歷，認渠無尚無不適擔任代理人之事宜，並經准為訴
    訟代理人，是本件尚無被告二人所質疑有原告訴訟代理人不
    合法之情形，併此敘明。
  (四)綜上，原告前曾聲請本院對被告魏謙秀為強制執行，然因被
    告魏謙秀名下財產經執行後，所得數額不足清償其所積欠原
    告之債務，從而原告依民法第1011條規定，訴請宣告被告二
    人之夫妻財產制應改為分別財產制，揆諸前開民法規定及最
    高法院判決意旨，即屬有據，應予准許。
五、據上論結：本件原告之訴為有理由，依民事訴訟法第385條
    第1項前段、第78條、第85條第1項、第87條第1項，判決如
    主文。
中    華    民    國   100    年    10    月    11    日
                  家事法庭    法  官  林富郎
以上正本係照原本作成。
如對本判決上訴，須於收受判決正本送達後20日內向本院提出上
訴狀，並繳納上訴費及附具繕本。
中    華    民    國   100    年    10    月    11    日
                              書記官  劉毓如